行　政　法　院　判　決　　　　　　　　　　　　　八十七年度判字第一五二八號
　　再 審原 告　經濟部工業局大發工業區管理中心
　　代　表　人　甲○○
　　訴訟代理人　林憲同　律師
　　再 審被 告　高雄縣政府
右當事人間因水污染防治法事件，再審原告對本院中華民國八十七年一月十六日八十
七年度判字第三六號判決，提起再審之訴，本院判決如左︰
　　主  文
再審之訴駁回。
　　事  實
緣再審原告為大發工業區○○道機構，負責管理該工業區○○○○道（包括污水下水
道及雨水下水道）有關事宜，其業別屬「污水下水道系統」（甲類、其他工業區其他
事業專用下水道），經再審被告所屬環境保護局於民國八十五年十二月六日十二時十
五分派員至該工業區稽查，其雨水下水道（位於區內東京窯業廠後方）注入公共溝渠
前排放廢水，經環保人員採樣送驗，檢驗結果：化學需氧量三二九毫克＼公升，未符
合放流水標準所定化學需氧量一八○毫克＼公升之限值。再審被告據以裁處新台幣（
下同）六萬元罰鍰。再審原告不服，提起訴願及再訴願，遞遭決定駁回，提起行政訴
訟，復經本院以八十七年度判字第三六號判決駁回其訴確定在案。茲再審原告以原判
決有行政訴訟法第二十八條第一款及第十款規定之再審事由，提起本件行政訴訟。爰
摘兩造訴辯意旨如次：
再審原告起訴意旨略謂︰一、適用法規顯有錯誤部分：(一)、按原判決係適用下列各項
法律而為判決：「事業污水下水道系統或建築物污水處理設施排放廢水於地面水體
應符合放流水標準」（水污染防治法第七條第一項）；「違反（第七條之規定）者處
新台幣六萬元．．．罰鍰．．．」（同法第三十八條）。工業區○○道為污水下水
道系統（水污染法第二條第十二款）。下水道法第八條「工業區○○○道係屬專用
下水道，由各開發機構．．．管理之」。而原確定判決理由所持見解略謂：再審原
告如何有效防範工業區內工廠排放廢水於雨水下水道，核屬再審原告身為工業區管理
機構應負之責，且經濟部工業局設有防治污染技術服務團專司負責污染防治之輔導，
再審要求工業區內個別廠商踐行防治工作，並非不可能之事。再審原告既為工業區
之管理機構，依常理個別廠商須經工業區管理機構同意始可設廠，且接受再審原告行
政上管理，再審原告既為前述專用下水道管理機關且其接受工業區內各廠商依廢水量
付費納管並處理廢水，自應克盡管理之責，不得藉由造冊函請環保機關稽查取締工業
區違規工廠而為免責之詞。依水污染防治法第二條第一項第十二款污水下水道系統
之定義，工業區○○○○道為污水下水道系統，．．．再審原告實質上已負責該區○
○道之管理，故再審原告所辯其未獲授權，無權管理工業區內廠私自偷排事業廢水於
區○○○○○道之詞，不足採信云云。細繹上開判決意旨，原判決之法律邏輯大略如
下：依下水道法第八條規定，工業區管理中心應負責該區○○道之「管理」（管理
人）；管理中心雖非污染人（排放污水人）；管理中心仍應以「管理人」身分而代
罪（污染人）成為本法之處罰客體，其適用法律，顯有錯誤。(二)、再審被告處罰再審
原告之法律依據有二：一為水污染防治法第七條及第三十八條；二為下水道法第八條
。原判決之本項法律適用有錯誤。詳言之，行政法院及再審被告係先適用下水道法
第八條而將再審原告列為「下水道管理人」；再審被告又將上述之「下水道」擴張解
釋兼括「雨水下水道」及「污水下水道」；再審被告再將水污染法第七條之「污水下
水道系統」（即本罪之處罰對象）擴張解釋成包括「雨水下水道系統」；依據上述之
法律推演再審被告遂將工業區內「雨水下水道」視為「污水下水道系統」，並將「管
理人」（工業區管理中心）為廢水「排放人」，而將再審原告納入為處罰對象。上
述邏輯（法律適用）完全錯誤：工業區內之雨水下水道僅作宣洩雨水之用；污水下
水道則在收納工業廢水。工業區管理中心當然不會「製造」及「排放」污染廢水。水
污染防治法第七條明文規定「排放廢水」於地面水體者，始為第三十八條之處罰對象
；無排放行為即無本法之處罰可言。因此，依據行政處罰之「罰刑法定原則」，如要
將「管理人」同「行為人」，必須修法納入管理人，始符法律要件（即應在本法條
增列「下水道管理人」六字），否則，即有擴張解釋水污染法第七條之違誤。本法
條僅明文列舉「污水下水道系統」或「建築污水」。以上二者，均以「污製造者」為
其規範對象。如今，再審原告竟又擴張解釋而包括「雨水下水道系統」（即本案污染
之水體），不知再審被告何所依據而云然﹖最不合理的是；本案已依據兩機關共同
協定之「管制計劃」，依照分工原則而由再審原告會同再審被告現場追查找出真正污
染人（廠商），再審被告竟然再持此污染事實而「併同告發處罰」再審原告（公權力
機關），不知再審被告此項「共犯原理」之依據安在﹖抑且，退步言之，再審原告以
「下水道管理人」身分偕同再審被告查獲污染人（廠商），為何此時之「管理」仍然
不能解免「共犯責任」﹖易言之，究竟本項「下水道管理人」之法律責任界限如何界
定﹖如何阻卻﹖以上各項法制缺失（法條解釋不清）及法理缺陷（共犯責任之依據，
界限及阻卻方法），混亂不清，造成「公權力處罰公權力」（右手打左手）之不合理
現象，本案事例焉非法律及法制之缺失使然﹖原判決理由略稱：「．．．原告既為工
業區之管理機構，依常理個別廠商須經工業區管理機構同意始可設廠，且接受原告行
政上管理，原告既為刪述專用下水道管理機關且其接受工業區內各廠商依廢水量付費
納管並處理廢水，自應克盡管理之責，不得藉由造冊函請環保機關稽查取締工業區違
規工廠而為免責之詞」云云。以上詮釋，更有可議，一則再審原告要求廠商「踐行防
治工作」或原告「同意設廠」或「接受原告對廠商實施『行政上管理』」等三者，均
係再審原告行使公權力之行為；再審原告縱然執行不周而有廠商盜排造成污染，法律
苟無明文規定原告也應構成行政科罰責任，再審原告並不因此即與廠商成立本罪之「
共犯責任」。二則所謂「付費納管」及「處理廢水」，均係指污水下水道系統事項；
本案再審原告並不負責處理污水。本案事實係「雨水」下水道系統遭第三人「排廢
水」，二者係屬兩回事。鈞院前述判決所指科罰事實，顯然全部錯誤。二、重要證物
漏未斟酌部分：（一）、按：再審原告係代表政府行使公權力之「工業區管理中心」
，再審原告並非「下水道管理人」：再審原告係依上述法定職權而偕同再審被告「共
同稽查」污水排放人之「公權力機關」（參見原審卷附之各該上級機關協調會議紀錄
暨內政部及營建署釋示函）。。再審原告並非本案系爭污染事實之「污水排放人」。
本項事實，宜先確認。可堪爭議的：本案系爭污染事實之發見，係由再審原告依據上
述法定職權之行使，由再審原告於八十五年十二月六日，偕同再審被告前來本工業區
實地勘查，查獲廠商排放污水，遂由再審被告另以該縣府八十五年度罰字第○○二三
一二號簽報處罰該污水排放人（皇佑螺絲公司）。由上事實可知，再審原告既為本件
污染事件之共同稽查人，為何再審原告竟要與污染廠商共負污染之處罰責任﹖關於本
項事實及證據，再審原告曾於八十六年十二月五日以書狀檢附上開證物，呈送到案。
鈞院上述判決對於本項「處罰污染廠商」之事證，完全未予審酌，自有違誤而構成再
審事由。另查：再審被告係就「八十五年十二月六日」在工業區內同一雨水下水道之
三處涵洞，進行稽查採證，據而簽報成為本案對於再審原告之三件罰鍰處分。換言之
，本案系爭三件處罰之污染事實，卻是在同一條排水道「工業區○○○○道」之「三
處涵洞」（不同地點）採證之結果。如此「同一水道、不同地點」之污染採證，究竟
應該構成一件污染行為事實或應該構成三件污染行為事實﹖關於本項爭議之認定，行
政法院儘可依據再審被告採樣化驗之「污染水體」進行辨認：該採集之污水究竟是三
種不同之污染水體或屬同一種污染水體﹖如此進行確認之，本案究竟是否同一案件，
即可辨知。如今，再審被告不加區別，逕以再審原告應成立三件污染事實而簽報成立
本案之三件罰鍰處分。如此審判及處罰，焉非構成「事實認定」及「法律適用」之雙
重違誤﹖鈞院原判決，對於上述事實認定及法律適用，均有違誤而構成再審之事由。
為此請求將原判決廢棄，並將再訴願決定、訴願決定及原處分均予撤銷等語。
再審被告答辯意旨略謂︰一、按「事業污水下水道系統或建築物污水處理設施，排放
廢水於地面水體者，應符合放流水標準。」「違反者處新台幣六萬元以上六十萬元以
下罰鍰並通知限期改善，屆期未完成改善者，按日連續處罰，得命其停工或停業。」
為水污染防治法第七條第一項暨三十八條所明定再審，被告依法處罰並無不合。二、
再審原告所提稽查雨水下水道發現不明廠商排放水未符合放流水標準因故告發該中心
．．．等語，依下水道法第八條規定「工業區○○○道係屬專用下水道，該專用下水
道由開發機關或機構建設管理之」，故工業區管理單位應依法處理該工業區○○○道
系統之廢（污）水並管理排入下水道系統之事業。依理廠商設立須經工業區管理機構
同意始得設廠，並接受其行政管理，再審原告前述該大排水溝乃鄰近鄉村雨、污水之
公共水道貫穿工業區而過，依稽查記錄單及照片（附件四）顯示，仍屬該工業區內所
管理專用下水道，豈能容許再審原告所述轉嫁責任；又環保稽查人員以其專業執勤知
能執行稽查工作、製作稽查記錄，並無虛偽記載之必要。本府將本件違規事實歸責於
再審原告，據為處分對象，促使原告善盡其管理機構之職責，亦無不妥之處。又依水
污染防治法第二條第一項及第十二款污水下水道系統之定義，行政院環境保護署1.
環署水字第五四三三一號函示略為：已設下水道系統之工業區，其管理單位係依促
進產業升級條例第三十九條規定設置，實質上已負責該區○○道之管理。如此證據確
鑿，顯見再審原告有推諉之詞藉以逃避處分，敬請予以駁回等語。
　　理  由
按當事人對於本院判決提起再審之訴，必須具有行政訴訟法第二十八條所列各款情形
之一者，始得為之。而同條第一款所謂「適用法規顯有錯誤者」，係指原判決所適用
之法規與該案應適用之現行法規相違背，或與解釋判例有所牴觸者而言；至於法律上
見解之歧異，再審原告對之縱有爭執，要難謂為適用法規錯誤，而據為再審之理由；
第十款所謂發現未經斟酌之重要證物者，係指該項證物在前訴訟程序時業已存在，而
當事人不知其存在，現始發現者而言，並以如經斟酌可受較有利益之裁判者為限，本
院著有判例。本件再審原告為大發工業區○○道機構，負責管理該工業區○○○○道
（包括污水下水道及雨水下水道）有關事宜，其業別屬「污水下水道系統」（甲類、
其他工業區其他事業專用下水道），經再審被告所屬環境保護局於八十五年十二月六
日十二時十五分派員至該工業區稽查，其雨水下水道（位於區內東京窯業廠後方）注
入公共溝渠前排放廢水，經環保人員採樣送驗，檢驗結果：化學需氧量三二九毫克＼
公升，未符合放流水標準所定化學需氧量一八○毫克＼公升之限值等情，有事業水污
染稽查記錄、廢水檢驗報告、處分書（以上均影本）及照片三張附原處分卷可稽，再
審被告乃依水污染防治法第七條第一項及第三十八條之規定，裁據以裁處六萬元罰鍰
。再審原告不服，循序提起行政訴訟，主張：「被告（即再審被告，以下同）擴張解
釋水污染防治法第二條第一項第十二款之規定，以原告（指再審原告，以下同）僅係
管理協助單位，並無監督雨水道排之權限，且並無故意或過失之情形，對原告科處罰
款，於法有違。蓋環保機關所認定之污水下水道系統依水污染防治法第二條第十二款
、係指公共下水道及專用下水道之廢（污）水收集、抽送、傳運、處理及最後處置之
各種設施，明顯說明被告污水廠所含污水收集管線、抽送站、三級處理廠屬污水下水
道系統，經查該水樣非此系統內放流水，自與原告無權責關係，即原告非本件處罰之
客體。又環保機關任意以行政命令將污水下水道擴張解釋含雨水溝，顯有違中央法規
標準法第五條第二款關於人民權利義務者，應以法律定之，及第六條應以法律規定之
事項，不得以命令定之之規定，雨水溝廢水屬工廠排放其水質如何﹖原告亦無法可管
。原告職員為維護區內公共設施及營運操作污水廠，即為水污染防治法第二條第十二
款之污水下水道系統，亦為下水道法施行細則第三條第二款之污水下水道皆要有收集
、處理、處置之能力設施方能稱為污水下水道系統。雖一字之差（雨水與污水）功能
不同影響甚鉅，水污染防治法無明文處罰「下水道管理人」，將原告「管理人」地位
同「污染人」，加以處罰於法有違；且原告係屬工業區管理服務機構，力行配合國
家環保政策，遵照環保署訂定之「工業區水污染管制計劃」內容，須完成區內工廠廢
水接管納入污水下水道系統，協助廢水處理減低民眾糾紛及環保困擾。對不願意廢水
接管逕行排入雨水道之工廠，本站並無管制處罰或強制要求廢水接管之權，僅能勸導
及按月造冊函送環保及建管機關，請稽查取締，以求提昇環保績效、減低污染、維護
環境，不應以原告為處罰對象」等語。原判決則以：「如何有效防範工業區內工廠排
放廢水於雨水下水道，核屬原告身為工業區管理機構應負之責，且經濟部工業局設有
防治污染技術服務團專司負責污染防治之輔導，原告要求工業區內個別廠商踐行防治
工作，並非不可能之事；環保機關對工業區內個別廠排放廢水於原告所管理專用下水
道之區內管理事項，並無介入必要。原告既為工業區之管理機構，依常理個別廠商須
經工業區管理機構同意始可設廠，且接受原告行政上管理，原告既為專用下水道管理
機關且其接受工業區內各廠商依廢水量付費納管並處理廢水，自應克盡管理之責，不
得藉由造冊函請環保機關稽查取締工業區違規工廠而為免責。又查下水道法第八條規
定「工業區○○○道係屬專用下水道，該專用下水道由各開發機關或機構建設管理之
」，故工業區管理單位應依法處理該工業區○○道系統內之廢（污）水並管理排入下
水道系統之事業。又依水污染防治法第二條第一項第十二款污水下水道系統之定義，
工業區○○○○道為污水下水道系統，行政院環境保護署八十一年一月二十一日環署
水字第五四三三一號函釋示略為：已設置下水道系統之工業區，其管理單位係依促進
產業升級條例第三十九條規定設置，實質上已負責該區○○道之管理，此乃該署本於
權責，於法律授權範圍所為之函釋，無違中央法規標準法第五條第二款之規定。又本
件原告對轄區工廠排放廢水於雨水下水道應注意，且能注意而不注意以致發生本件違
章情事，縱非故意，亦難脫免其過失責任。原告主張，核無足採。原告又主張：本案
被告採同日連續處罰，有違水污染防治法第三十八條規定，連續告發處罰，其前提必
須有「限期改善」之要件；即本件被告於八十五年十二月六日十一時二十五分、十二
時十五分、四十五分，分別在排水溝中三次採樣、三次告發、處分原告，豈非一案多
罰或一日多次連續處罰云云。然查，本件原告管理之雨水下水道排放口排放廢水，於
八十五年十二月六日上午十一時二十五分經被告所屬環保局人員在建業路台灣工程公
司旁橋下涵洞、十二時十五分在東京窯業廠區○○○○○道及十二時四十五分在大連
廠區後方圍牆邊橋下雨水下水道等三處不同地點採樣檢驗，不符合放流水標準屬實，
有稽查現場照片及處分書附原處分卷足憑，而污水下水道系統排放廢（污）水於地面
水體者應符合放流水標準，為首揭法條明定。故凡排放廢（污）水於地面水體未符合
放流水標準，即應受罰，被告認定為三件違規，每件裁處六萬元罰鍰，並非一案多罰
，或一案同日連續處罰。原告顯係誤會法條意旨，其此部分之主張，亦不足採信。原
告另主張：下水道法令之中央主管機關係內政部營建署，該署於八十五年十月二十二
日以台（八五）內營字第八五八五九五七號函檢送八十五年十月三日邀集中央部會研
商「工業區開發與管理業務改革方案」有關工業區管理機構受縣（市）政府指定為「
下水道機構」乙案會議紀錄，其會議結論（二）「請行政院環保署於執行工業區水污
染管制時，對目前環保機關在雨水下水道採樣，其放流水不合格時，處罰工業區管理
中心（站）乙節，請邀集環保機關、工業區開發機關研商如何協助稽查排放廢水廠商
，不宜以下水道機構為處罰對象」。因此行政院環境保護署即依上述會議結論精神於
八十五年十二月二十三日邀集召開「工業區水污染管制計畫檢討會」，檢討會有關提
案二「建立個別工業區水污染管制策略」特別做成結論，亦為「環保機關之雨水下水
道查處工作須為有所改善目的，非任意取樣處分」，且「不宜以下水道機構為處罰對
象」，即是避免地方環保單位之不求稽查告發污染元凶，徒以處分管理機構為務的不
合理作為云云，並提出上開函文在卷為證。經查，原告主張有上開檢討會結論存在，
固屬實在，惟其目的僅在督導各級環保機關查處工作更臻合法，於首揭法規變更前，
原告非得據此作為免除本件處分之依據，原告此部分之主張，亦不足採信。至本院八
十五年度判字第一三六二號係針對經濟部工業局觀音工業區管理中心因違反水污染防
治法個案所作之判決，並非判例，無拘束本件審理之效力」等由，認本件原處分並無
違誤，一再訴願決定遞予維持，亦無不合，再審原告前程序之起訴意旨為無理由，而
駁回其訴。核其適用之法規與該案應適用之現行法規並不違背，與解釋判例亦無牴觸
情形。而再審意旨所訴：其僅為工業區管理機構，原判決及再審被告擴張下水道法第
八條，及水污染防治法第七條及第三十八條之規定，將再審原告列為下水道管理人，
並為廢水排放入，與實際廢水排放人員共犯責任，顯有適用法規錯誤情事云云。無
非重復前程序所為之主張，而為原判決所不採者，且所陳上開法律之規定不應規範工
業區管理機構之再審原告。不過為法律上見解之歧異而已，尚難執為再審之理由。至
於再審原告據以再審之所謂漏未斟酌之重要證物，即(一)工業區水污染管制計劃檢討會
議紀錄，(二)內政部10.12.台內營字第八五八五九五七號暨所附「研商工業已開發與
管理業務改革方案」有關工業區管理機構受縣（市）政府指定為下水道機構乙案會議
紀錄，(三)同部7.7.台內營字第八六○四八二三號，(四)內政部營建署6.9.八十三
營署公字第○八七○九號函，(五)同署3.12.八十六營署公字第○四八五七號函等證物
。前經再審原告於八十六年十二月五日前程序中提出於本院，有再審原告前程序之補
充理由(三)證物名稱欄之記載足憑。上開證物自非當事人不知其存，現始發現之新證物
。而上開會議紀錄之結論及函，不過為「建議處理意見」，及建議事項而已，並非法
規性之命令，縱經本院予以斟酌，仍不能使原告受較有利之裁判，亦非重要之證物。
其再審意旨，難認有理由，應予駁回。
據上論結，本件再審之訴為無理由，爰依行政訴訟法第三十三條、民事訴訟法第五百
零二條第二項，判決如主文。
中    華    民    國     八十七      年      七      月      三十       日
                    行 政 法 院 第 二 庭
                                審 判 長 評  事      廖  政  雄
                                         評  事      鄭  淑  貞
                                         評  事      徐  樹  海
                                         評  事      彭  鳳  至
                                         評  事      黃  合  文
右  正  本  證  明  與  原  本  無  異
                                         法院書記官  蘇  金  全
中    華    民    國     八十七      年      七      月      三十       日
